ACORDAO-COMPLETO-2344984

ACÓRDÃO 600/2020 ATA 8/2020 - PLENÁRIO

VISTOS, relatados e discutidos estes autos de pedido de reexame interposto pelo Sr. José Alex Botelho de Oliva, ex-Diretor-Presidente da Companhia Docas do Estado de São Paulo - Codesp, contra o Acórdão 1277/2018-TCU-Plenário,
ACORDAM os ministros do Tribunal de Contas da União, reunidos em sessão do Plenário, com fundamento nos arts. 32, 33 e 48 da Lei Orgânica do TCU, diante das razões expostas pelo relator, em:
9.1. conhecer do presente pedido de reexame, para, no mérito, negar-lhe provimento, mantendo o acórdão recorrido em seus exatos termos;
9.2. dar ciência deste acórdão ao recorrente.

Pedido de reexame contra acórdão que aplicou multa ao recorrente em razão da demora na adoção de providências relacionadas à licitação para a exploração, mediante arrendamento, dos Armazéns XII e XVII e do T8 - Terminal de Sal.

Companhia Docas do Estado de São Paulo.

3. Interessados/Responsáveis/Recorrentes:
3.1. Responsável: José Alex Botelho de Oliva (CPF XXX.806.807-XX).
3.2. Recorrente: José Alex Botelho de Oliva (CPF XXX.806.807-XX).

13.1. Ministros presentes: José Mucio Monteiro (Presidente), Walton Alencar Rodrigues, Benjamin Zymler (Relator), Augusto Nardes, Raimundo Carreiro, Ana Arraes e Bruno Dantas.
13.2. Ministro-Substituto convocado: André Luís de Carvalho.
13.3. Ministro-Substituto presente: Weder de Oliveira.

BENJAMIN ZYMLER

Ministro Bruno Dantas.

I - Introdução
	
	Trata-se de Pedido de Reexame (peça 72) interposto pelo Sr. José Alex Botelho de Oliva, ex-Diretor-Presidente da Companhia Docas do Estado de São Paulo - Codesp, contra o Acórdão 1277/2018-TCU-Plenário (peça 63) , relatado pelo Ministro Bruno Dantas.
2.	No essencial, o referido decisum possui a seguinte redação
	"ACORDAM os Ministros do Tribunal de Contas da União, reunidos em sessão Plenária, diante das razões expostas pelo Relator, em:
	9.1. aplicar a José Alex Botelho de Oliva a multa prevista no art. 58, inciso II, da Lei 8.443/1992, no valor de R$ 50.000,00, atualizada monetariamente desde a data do presente acórdão até a do efetivo recolhimento, se for paga após o vencimento, na forma da legislação vigente, fixando o prazo de 15 (quinze) dias, a contar do recebimento da notificação, para que seja comprovado, perante este Tribunal, o recolhimento da quantia ao Tesouro Nacional, nos termos do art. 23, inciso III, alínea "a", da referida Lei, c/c o art. 214, inciso III, alínea "a", do Regimento Interno do TCU;
	9.2. determinar à Companhia Docas do Estado de São Paulo (Codesp) o desconto integral ou parcelado da dívida nos vencimentos, salários ou proventos do responsável, observados os limites previstos na legislação pertinente, nos termos do art. 28, inciso I, da Lei 8.443/1992 c/c art. 219, inciso I, do RITCU, fixando-se, caso requerido, o vencimento da primeira parcela em 15 (quinze) dias, a contar do recebimento da notificação, e o das demais a cada 30 (trinta) dias, devendo incidir sobre cada parcela, os correspondentes encargos devidos, conforme legislação em vigor;
	9.3. autorizar a cobrança judicial da dívida, caso não prospere a cobrança nos termos do item 9.2., conforme dispõe o art. 28, inciso II, da Lei 8.443/92;
	9.4. determinar à Secex-SP que apure, mediante diligência ou inspeção, as condições de exploração e a regularidade do cumprimento das obrigações da SPE Pérola S.A. enquanto arrendatária de fato do espaço portuário, no período em que explorou os serviços sem contrato de transição;
	9.5. dar ciência da presente deliberação ao responsável e à Companhia Docas do Estado de São Paulo."
3.	Por meio do item 8.5.6 do Acórdão 392/2002-TCU-Plenário, cuja redação foi alterada pelo Acórdão 156/2009-TCU-Plenário, o TCU determinou à Companhia Docas do Estado de São Paulo - Codesp que promovesse "imediata licitação para a exploração, mediante arrendamento, dos Armazéns XII e XVII e do T8 - Terminal de Sal, após expirado o prazo de vigência atualmente pactuado mediante o Primeiro Instrumento de Retificação, Ratificação e Aditamento ao Contrato Pres/03.99 (09/02/2014) , o qual, em nenhuma hipótese, deve ser prorrogado."
4.	O mencionado Contrato (Pres/03.99) , cuja vigência se estendia até 9/2/2014, referia-se a arrendamento de área do porto de Santos (SP) . Ocorre que a arrendatária ingressou com ação judicial com o objetivo de prorrogar essa vigência, tendo alegado que a utilização das mencionadas instalações portuárias foi interrompida devido à necessidade de realizar obras emergenciais com o fito de reparar os estragos causados por intempéries climáticas. 
5. 	Num primeiro momento, o Poder Judiciário acolheu o pleito da empresa e, por meio de uma decisão liminar, determinou que a Codesp não praticasse qualquer ato "tendente à extinção do contrato de arrendamento antes de findado o prazo de recomposição". Em novembro de 2016, essa decisão foi alterada, em atendimento a um agravo interposto pela União.
6.	Durante o monitoramento dessa determinação, a unidade técnica propôs a audiência do Sr. José Alex Botelho de Oliva, Diretor-Presidente da Companhia Docas do Estado de São Paulo, nos seguintes termos (peça 43, p. 10) :
"a) realizar a audiência do Sr. José Alex Botelho de Oliva, CPF: XXX.806.807-XX, Diretor-Presidente da Companhia Docas do Estado de São Paulo - Codesp, com fundamento no art. 43, inciso II, da Lei 8.443/1992 c/c o art. 250, inciso IV, do RI/TCU, para que, no prazo de quinze dias, apresente razões de justificativa quanto à demora para firmar um contrato de transição com a empresa Pérola S.A. após ter sido provido o agravo da União no Processo 0008540-56.2016.4.03.0000, que cassou a decisão que concedia a tutela que impedia a Codesp de praticar qualquer ato para extinguir o contrato com a empresa Pérola S.A., em 23/11/2016, em afronta aos arts. 4º e 5º da Lei 12.815/2013, à Resolução Antaq 3.495/2014 e à determinação da Antaq, de 10/7/2017, para que ela assinasse o contrato de transição em trinta dias."
7.	Essa audiência foi regularmente realizada, por meio do Ofício 181/2018 - TCU/SECEX-SP, de 31/1/2018 (peça 46) . Em resposta, o responsável apresentou tempestivamente suas razões de justificativas (peça 52) .
8.	A Unidade Técnica analisou a defesa do Sr. José Alex Botelho de Oliva e concluiu que (peça 59) :
	"remanesceu injustificada a demora para firmar um contrato de transição com a empresa Pérola S.A. após ter sido provido o agravo da União no Processo 0008540-56.2016.4.03.0000, que cassou a decisão que concedia a tutela que impedia a Codesp de praticar qualquer ato para extinguir o contrato com a empresa Pérola S.A., em 23/11/2016, em afronta aos arts. 4º e 5º da Lei 12.815/2013, à Resolução Antaq 3.495/2014 e à determinação da Antaq, de 10/7/2017, para que ela assinasse o contrato de transição em trinta dias".
9.	Diante disso, a então Secex-SP propôs rejeitar as razões de justificativa em tela, aplicar multa ao Sr. José Alex Botelho de Oliva e apensar os autos ao TC Processo 007.001/2003-4.
10.	O Relator a quo, Ministro Bruno Dantas, acolheu a proposta da unidade técnica, exceto no que tange ao apensamento, tendo destacado, no voto condutor do Acórdão 1277/2018-TCU-Plenário, ora recorrido, que (peça 64) :
"10. Manifesto concordância com a proposta da unidade instrutora, cujos fundamentos incorporo às minhas razões de decidir, exceto quanto à proposta de apensamento, sem prejuízo de tecer algumas considerações.
11. Conforme consta do relatório que fundamenta este voto, a publicação da decisão do TRF3 ocorreu em 23/1/17. Na data de 9/2/2017, a Codesp oficiou a SPE Pérola S.A. solicitando manifestação quanto ao "interesse em celebrar um contrato de transição pelo prazo de 180 dias". Em resposta à Codesp, a SPE Pérola informou que interpusera recurso contra a decisão judicial. Como a Codesp, segundo alega, não constatou a concessão de efeito suspensivo ao recurso impetrado, oficiou a empresa mais uma vez, em 7/4/2017, agora para que comprovasse tal fato, ou se manifestasse, no prazo de três dias, sobre seu interesse na celebração do contrato de transição. A Pérola, contudo, respondeu, na data de 11/4/2017, que teria um pleito administrativo pendente perante a SEP e a Antaq e requereu que a Companhia aguardasse a decisão.
12. Examinando o mérito do processo, verifico que a Codesp, em vez de adotar medida tendente a assinar o contrato de transição, optou por atender à solicitação da SPE Pérola S.A., limitando-se a comunicar ao Ministério, por meio do expediente DIPRE-GD/376.2017, de 18/7/2017, sobre as tratativas que vinham sendo feitas com a arrendatária.
13. Ocorre que, dois meses antes, em 18/5/2017, o Secretário Nacional de Portos do MTPA já tinha solicitado à Codesp, mediante o Ofício 232/2017/SNP/MTPA, informações da entidade quanto à assinatura do contrato de transição com a SPE Pérola S.A. E mais: a Antaq também tinha notificado a Codesp e a Pérola, nos termos do Ofício 129/2017/URESP/SFC, de 10/7/2017, para que celebrassem o contrato de transição, no prazo de trinta dias, sob pena de lavratura de auto de infração, além de adoção de medida cautelar de interdição em razão da ocupação irregular de área portuária.
14. Como se sabe, em 2014, foi declarada a extinção do contrato de arrendamento Pres/03.99 e autorizada a Codesp a celebrar contrato de transição pelo prazo de até 180 dias com a SPE Pérola S.A., nos termos da Resolução Antaq 3.495, providência essa que deveria ter sido adotada logo após a cassação da liminar. Contudo quase oito meses depois da publicação da decisão judicial que cassou a liminar favorável à SPE Pérola, a Codesp ainda solicitava à Antaq e ao MTPA orientações sobre como proceder quanto ao contrato de transição.
15. Resta claro, portanto, que o gestor não agiu com a diligência necessária. Ao contrário, atuou de modo a atender aos pleitos da arrendatária, postergando a assinatura do contrato de transição. Destaco que, diante da inércia demonstrada pela Codesp, o MTPA, em 17/8/2017, encaminhou o Ofício 433/2017/SNP/MTPA orientando a Companhia a assinar o contrato de transição no prazo improrrogável de trinta dias. A Antaq, por sua vez, encaminhou nova determinação à Codesp, mediante o Ofício 178/2017/URESP/SFC-ANTAQ, de 12/9/2017, concedendo dez dias para a assinatura do contrato. Novamente a Codesp descumpriu ambos os prazos, tendo assinado o contrato somente em 18/10/2017.
16. Diante disso, considero que a Codesp não adotou, tempestivamente, as providências necessárias para que o contrato de transição com a Pérola S.A. fosse assinado, fato que foi determinante para que a empresa operasse o terminal portuário por quase um ano sem que existisse qualquer termo contratual ou outro instrumento formal, exercendo, assim, suas atividades de forma precária.
17. A Secex-SP refutou todos os argumentos trazidos nas justificativas do responsável, como a alegação de que o contrato é bilateral e a de que a MP 595 retirou a prerrogativa de encerrar um contrato de arrendamento da Codesp, passando essa competência para a Secretaria de Portos da Presidência da República.
18. Entendo pertinente rebater o argumento da Codesp no sentido de que "não poderia dar por encerrada aquela exploração por sua livre iniciativa, em especial pelo fato de que ainda estava pendente, perante aqueles órgãos, pleito de recomposição de prazo contratual". Ora, como dito acima, a Resolução Antaq 3.495/2014 já tinha determinado a extinção do contrato de arrendamento Pres/03.99. Dessa forma, a exploração do espaço portuário em questão somente poderia continuar mediante a celebração de contrato de transição pelo prazo de 180 dias, conforme determinado pela Antaq no âmbito de suas competências atribuídas pela Lei dos Portos. Portanto, não caberia ao responsável cogitar solução outra que não a celebração do contrato de transição.
19. O próprio voto condutor da decisão do TRF3, ao referir-se à apreciação dos fatos objeto da lide na esfera do TCU consignou:
"A realidade sub judice foi examinada no âmbito administrativo pelo Tribunal de Contas da União, prolatados o Acórdão 392/2002 e, em grau recursal, o Acórdão 156/2009, que reformou em parte o julgado anterior. Foram constatadas diversas irregularidades no arrendamento do serviço público, tanto em sua formalização como execução, destacado, em especial, não ter sido respeitado o requisito temporal na continuidade dos instrumentos, bem como indevidamente alterados o objeto pactuado e a parte arrendatária. A corte reconheceu ter havido a ocorrência de eventos naturais (janeiro/2009) , os quais afetaram diretamente o cumprimento dos termos do contrato de arrendamento e confeririam jus à parte arrendatária, a princípio, ao "reequilíbrio econômico-financeiro". Eventual reparação, não obstante, deveria ser primariamente buscada por vias diversas da almejada prorrogação contratual, porque se revela solução excepcional. Os ministros, assim, decidiram obstar às partes envolvidas a continuidade da avença administrativa e determinar à Codesp que procedesse incontinenti à efetivação de licitação para a exploração do aludido espaço portuário."
20. O Acórdão do TRF3 traz, também, em sua ementa, dispositivo referente a entendimento proferido no REsp 1.422.656, em que o Superior Tribunal de Justiça considerou que:
"extinto o contrato de concessão por decurso do prazo de vigência, cabe ao Poder Público a retomada imediata da prestação do serviço, até a realização de nova licitação, a fim de assegurar a plena observância do princípio da continuidade do serviço público, não estando condicionado o termo final do contrato ao pagamento prévio de eventual indenização, que deve ser pleiteada nas vias ordinárias".
21. Como se vê, José Alex Botelho de Oliva não poderia alegar desconhecimento da Resolução da Antaq, tampouco da decisão judicial que deu provimento ao agravo da União para reformar a sentença que havia concedido liminar favorável à SPE Pérola S.A. Consequentemente, não lhe caberia criar motivo para evitar a celebração de contrato de transição e manter a exploração da área sob situação precária, tendo em conta o encerramento do arrendamento anterior e a desvinculação do pedido judicial com a continuidade da exploração dos serviços. 
22. Constato, ainda, que o responsável nada apresentou em sede de justificativas quanto à desobediência à determinação da Antaq, de 10/7/2017, para que a Codesp assinasse o contrato de transição em trinta dias, tampouco sobre a infringência aos arts. 4° e 5° da Lei dos Portos, fatos que lhe foram imputados no ofício de notificação da audiência.
23. A unidade instrutora demonstrou, por sua vez, que, ao deixar de assinar o contrato de transição, a Codesp fragilizou toda a operação portuária. Não ficaram claros, por exemplo, quais os critérios, indicadores, fórmulas e parâmetros definidores da qualidade da atividade prestada, assim como as metas e os prazos para o alcance de determinados níveis de serviço, aí residindo a infringência a um dos incisos do art. 5º c/c 4° da Lei 12.815/2013. Ressalta, ainda, a Secex-SP que:
"expirado o contrato original, e diante da ausência de um novo, o terminal Pérola continuou explorando a área arrendada sem nenhuma definição acerca dos seus direitos e obrigações, inclusive as de caráter pecuniário, caracterizando situação precária que, no mínimo, coloca a administração em posição de grande fragilidade."
24. Chama a atenção, nesse particular, que a exploração da área por parte da SPE Pérola S.A. por todo esse tempo sem ajuste com o poder concedente ergue uma cortina de fumaça sobre as condições em que os serviços foram prestados e a que preço, já que não há nos autos informações suficientes sobre esse período. Considero que essa obscuridade pode indicar uma situação de extrema gravidade.
25. Assim, reputo que seja necessário determinar à Secex-SP a realização de diligências, e se preciso, de nova inspeção para esclarecer as condições em que foram prestados os serviços pela SPE Pérola S.A no período em que explorou os serviços sem contrato de transição. Por essa razão, entendo não ser oportuno, nesta oportunidade, o apensamento dos autos ao TC Processo 007.001/2013-4.
26. A jurisprudência desta Casa é pacífica no sentido de que a realização de serviços públicos sem amparo contratual sujeita o responsável à multa de que trata o art. 58, inciso II, da Lei Orgânica do TCU. Tal fato, por si só, já ensejaria a punição ao Diretor-presidente da Codesp. No caso concreto, somam-se os agravantes de descumprimento da Lei dos Portos, de Resolução da Antaq e de ofícios de comunicação dessa Agência e do MTPA.
27. Dessa forma, não vejo como acatar as razões de justificativa do responsável, sendo cabível a aplicação de multa, que arbitro em R$ 50.000,00, dada a gravidade da irregularidade, nos termos do art. 58, inciso II, da Lei 8.443/92 c/c o art. 268, inciso II, do Regimento Interno do TCU."
11.	Irresignado, o Sr. José Alex Botelho de Oliva interpôs este pedido de reexame.
12.	A Serur realizou o exame de admissibilidade da peça recursal e propôs seu conhecimento (peças 76 e 77) . Por meio de despacho (peça 78) , conheci do presente recurso e, por via de consequência, suspendi os efeitos dos itens 9.1, 9.2 e 9.3 do acórdão vergastado.
II - Análise do mérito deste recurso
13.	Após analisar o teor do recurso sob comento, o auditor frisou que:
	- Quanto à negativa da empresa arrendatária em celebrar o contrato de transição
	- Alegações do recorrente
	a) "a negativa em celebrar o contrato de transição foi exclusiva da empresa privada, e não da Codesp";
	- Análise dessas alegações
	a) uma das características do contrato administrativo é a verticalização da relação contratual. A administração pública, direta ou indireta, pode rescindir, aditar ou praticar qualquer outro ato, respeitados os direitos de terceiros de boa-fé ou do próprio contratado, de acordo com as normas que regem a avença;
	b) essa prerrogativa, considerada uma cláusula exorbitante nos contratos administrativos, decorre da supremacia do interesse público sobre o privado e da indisponibilidade pela Administração desse interesse; e
	c) o impeditivo para a celebração do contrato de transição caiu quando foi cassada a liminar. Portanto, não há como aceitar a alegação de que o referido ajuste não foi assinado porque a empresa privada não quis firmá-lo;
	- Quanto aos pleitos administrativo e judicial de recomposição do prazo contratual
	- Alegações do recorrente
	a) "a empresa Pérola S.A. possuía pleito administrativo pendente perante a Secretaria de Portos da Presidência da República e a Antaq, objetivando a recomposição do prazo contratual calcado na suposta ocorrência de fato alheio à sua vontade que impediu a plena exploração das instalações arrendadas";
	b) a mencionada empresa obteve medida liminar no sentido de "impedir que a Codesp, a União e a Antaq adotassem qualquer medida tendente ao encerramento do contrato de arrendamento. Assim, com a concessão da liminar, a empresa Pérola S.A. declinou da celebração do contrato de transição";
	c) foi encaminhada correspondência à empresa, por meio da qual a entidade privada foi instada a se manifestar acerca de seu interesse em celebrar contrato de transição. Em resposta, ela informou ter interposto recurso em face da cassação da medida liminar;
	d) "ao inverso do indagado, a empresa Pérola respondera que ainda estava pendente, perante a SEP e a Antaq, seu pleito administrativo e requereu que se aguardasse a conclusão do mesmo ou do processo judicial, para só assim se posicionar sobre o contrato de transição";
	e) diante da recusa da empresa arrendatária, a Codesp não poderia encerrar a exploração objeto do contrato em tela, uma vez que existiam pendências administrativas; e
	f) tendo em vista que o contrato sob exame era bilateral, qualquer alteração nele empreendida só surtiria efeitos após a assinatura "de ambas as partes";
	- Análise dessas alegações
	a) no Brasil, vige o sistema de jurisdição única, nos exatos termos do art. 5, XXXV, da Constituição Federal, que estabelece a inafastabilidade da apreciação pelo Poder Judiciário de lesão ou ameaça a direito. Assim sendo, compete a esse Poder pôr termo a conflitos caracterizados pela pretensão de uma parte e resistência da outra. Com essa finalidade, foi-lhe conferida a competência para dizer o direito nos casos concretos;
	b) enquanto vigia a medida liminar, havia um obstáculo intransponível à ação da administração pública. Entretanto, quando ela foi cassada, eventual recurso administrativo pendente de decisão não era capaz de impedir a atuação do responsável;
	c) ainda que houvesse a negativa da empresa em assinar o contrato de transição, o Presidente da Codesp deveria valer-se dos institutos administrativos ou judiciais para conseguir que essa avença fosse firmada. Ao não fazê-lo, deve responder pela inércia e pelas consequências daí advindas para o regular desenvolvimento das atividades portuárias; e
	d) o poder hierárquico de que dispõe a administração pública se manifesta por meio do estabelecimento de níveis de decisão, responsabilidade e competência. Por isso, o ocupante do cargo mais elevado na estrutura organizacional de uma entidade possui mais competências e atribuições, das quais não pode se afastar, sob pena de ser responsabilizado por ações e omissões indevidas.
14.	Em seguida, o auditor salientou que:
	a) no âmbito do Direito Administrativo, os contratos estão sujeitos à disciplina do art. 65 da Lei 8.666/1993, o qual prevê a possibilidade de alteração unilateral, nas estritas hipóteses previstas no Estatuto das Licitações;
	b) o gestor não pode deixar de observar as normas regentes do ato ou contrato que se encontram na sua esfera de competência; e
	c) os argumentos apresentados pelo Sr. José Alex Botelho de Oliva não foram suficientes para afastar os fundamentos da multa que lhe foi aplicada. Logo, deve ser negado provimento ao recurso por ele interposto, mantendo-se inalterados os termos do Acórdão 1277/2018-TCU-Plenário.
15.	Com fulcro nessas considerações, o auditor propôs (peça 79) :
	a) com fundamento nos arts. 32, 33 e 48 da Lei 8.443/1992, conhecer do recurso interposto pelo Sr. José Alex Botelho de Oliva, contra o Acórdão 1277/2018-TCU-Plenário, para, no mérito, negar-lhe provimento;
	b) comunicar ao recorrente e demais interessados a deliberação que vier a ser proferida por esta Corte de Contas.
16.	O Diretor da Serur, no uso da competência delegada pelo titular daquela unidade técnica, manifestou sua concordância com essa proposta (peça 80) .
	É o Relatório.

8.1. Gabriel Nogueira Eufrasio (6.745/OAB-CE) e outros, representando o Sr. José Alex Botelho de Oliva e a Companhia Docas do Estado de São Paulo;  
8.2. Amanda Barros Seabra Pereira (55.903/OAB-DF) e outros, representando a SPE Perola S.A.

Não atuou.

Inspeção na Companhia Docas do Estado de São Paulo. Exploração de serviços sem contrato de arrendamento. Audiência do responsável pela não celebração de contrato de transição. Rejeição das razões de justificativa. Multa. Pedido de Reexame. Conhecimento. Argumentos incapazes de alterar o Acórdão recorrido. Não provimento.

MONITORAMENTO (MON)

Secretaria de Recursos (SERUR) e Secretaria de Fiscalização de Infraestrutura Portuária e Ferroviária (SeinfraPor).

I - Histórico
	Trata-se de Pedido de Reexame interposto pelo Sr. José Alex Botelho de Oliva, ex-Diretor-Presidente da Companhia Docas do Estado de São Paulo - Codesp, contra o Acórdão 1277/2018-TCU-Plenário, relatado pelo Ministro Bruno Dantas, por meio do qual foi-lhe aplicada multa no valor de R$ 50.000,00 (cinquenta mil reais) , tendo em vista a realização de serviços públicos sem amparo contratual e o descumprimento de dispositivos da Lei dos Portos, de Resolução da Antaq e de ofícios de comunicação enviados por esse ente regulador e pelo então Ministério dos Transportes, Portos e Aeroportos.
2.	Este processo é um apartado do TC Processo 007.001/2013-4, da relatoria do Ministro Bruno Dantas, que foi autuado para viabilizar uma inspeção na Companhia Docas do Estado de São Paulo - Codesp, em decorrência da demora do Poder Público em formalizar contrato de transição de arrendamento com a SPE Pérola S.A.
3.	Esclareço que o mencionado TC Processo 007.001/2013-4 cuida do monitoramento do subitem 8.5.6 do Acórdão 392/2002-TCU-Plenário, com a redação conferida pelo subitem 9.3 do Acórdão 156/2009-TCU-Plenário, que contém determinação exarada para a Codesp nos seguintes termos:
	"8.5.6. promoção de imediata licitação para a exploração, mediante arrendamento, dos Armazéns XII e XVII e do T8 - Terminal de Sal, após expirado o prazo de vigência atualmente pactuado mediante o Primeiro Instrumento de Retificação, Ratificação e Aditamento ao Contrato Pres/03.99 (09/02/2014) , o qual, em nenhuma hipótese, deve ser prorrogado."
4.	O contrato de arrendamento Pres/03.99 tinha prazo de vigência até 9/2/2014. Contudo, no final de 2013, a arrendatária ajuizou ação com o objetivo de ver reconhecido seu alegado direito de recomposição desse prazo. Para fundamentar seu pleito, a empresa alegou que teve de suspender suas atividades devido à realização de obras de emergência, que foram motivadas pela necessidade de reparar os danos causados por fortes chuvas e vendavais ocorridos em janeiro de 2009. 
5.	Na mencionada ação, a autora obteve decisão liminar que impedia a Codesp de praticar qualquer ato "tendente à extinção do contrato de arrendamento antes de findado o prazo de recomposição". No dia 23/11/2016, a Quarta Turma do TRF3, por maioria, deu provimento ao agravo interposto pela União e reformou a referida decisão liminar.
6.	Contudo, mesmo depois da cassação dessa liminar, a arrendatária continuou a explorar a área sem a celebração de um contrato de transição com o poder concedente. Além disso, não foram adotadas providências para realizar nova licitação do empreendimento em tela. Diante disso, o Ministro Bruno Dantas determinou inspeção nos órgãos então ligados ao setor portuário (Ministério dos Transportes, Portos e Aviação Civil - MTPA, Agência Nacional de Transportes Aquaviários - Antaq e Codesp) , com fito de apurar os fatos. Adicionalmente, determinou a constituição deste processo apartado.
7.	Por oportuno, registro que o TC Processo 007.001/2013-4 foi apreciado por este Plenário na Sessão de 16/5/2018, por meio do Acórdão 1087/2018-TCU-Plenário, tendo sido determinada a audiência dos gestores do MTPA devido à não realização da licitação da área portuária em questão.
8.	Realizada a Inspeção determinada nos presentes autos, a Secex-SP concluiu que:
	"Após a análise dos documentos acostados aos autos, entende-se que a Codesp não é responsável pela demora para a realização da licitação dos Armazéns XII e XVII e do T8 - Terminal de Sal. Contudo, cabe realizar a audiência do Diretor-Presidente da companhia, Sr. José Alex Botelho de Oliva, pela demora em firmar um contrato de transição com a empresa Pérola S.A., após ter sido provido o agravo da União no Processo 0008540-56.2016.4.03.0000, que cassou a decisão que concedia a tutela que impedia a Codesp de praticar qualquer ato para extinguir o contrato com a empresa Pérola S.A."
9.	Essa audiência foi regularmente realizada, tendo o responsável apresentado tempestivamente suas razões de justificativa. Após examinar a defesa do ex-gestor da Codesp, a unidade técnica propôs que lhe fosse aplicada multa. 
10.	O Ministro Bruno Dantas concordou com essa proposta e apresentou voto nesse sentido, o qual foi acolhido por este Colegiado, o que ensejou a prolação do acórdão ora recorrido.
11.	Irresignado, o Sr. José Alex Botelho de Oliva interpôs o presente pedido de reexame, tendo alegado, em síntese, que:
	a) "a negativa em celebrar o contrato de transição foi exclusiva da empresa privada, e não da Codesp";
	b) "a empresa Pérola S.A. possuía pleito administrativo pendente perante a Secretaria de Portos da Presidência da República e a Antaq, objetivando a recomposição do prazo contratual calcado na suposta ocorrência de fato alheio à sua vontade que impediu a plena exploração das instalações arrendadas";
	c) a mencionada empresa obteve medida liminar no sentido de "impedir que a Codesp, a União e a Antaq adotassem qualquer medida tendente ao encerramento do contrato de arrendamento. Assim, com a concessão da liminar, a empresa Pérola S.A. declinou da celebração do contrato de transição";
	d) foi encaminhada correspondência à empresa, por meio da qual a entidade privada foi instada a se manifestar acerca de seu interesse em celebrar contrato de transição. Em resposta, ela informou ter interposto recurso em face da cassação da medida liminar;
	e) "ao inverso do indagado, a empresa Pérola respondera que ainda estava pendente, perante a SEP e a Antaq, seu pleito administrativo e requereu que se aguardasse a conclusão do mesmo ou do processo judicial, para só assim se posicionar sobre o contrato de transição";
	f) diante da recusa da empresa arrendatária, a Codesp não poderia encerrar a exploração objeto do contrato em tela, uma vez que existiam pendências administrativas; e
	g) tendo em vista que o contrato sob exame era bilateral, qualquer alteração nele empreendida só surtiria efeitos após a assinatura "de ambas as partes".
12.	A Serur, após analisar a defesa apresentada pelo ex-gestor da Codesp, concluiu que:
	a) no âmbito do Direito Administrativo, os contratos estão sujeitos à disciplina do art. 65 da Lei 8.666/1993, o qual prevê a possibilidade de alteração unilateral, nas estritas hipóteses previstas no Estatuto das Licitações;
	b) o gestor não pode deixar de observar as normas regentes do ato ou contrato que se encontram na sua esfera de competência; e
	c) os argumentos apresentados pelo Sr. José Alex Botelho de Oliva não foram suficientes para afastar os fundamentos da multa que lhe foi aplicada. 
13.	Com fulcro nessas considerações, a unidade técnica propôs, com fundamento nos arts. 32, 33 e 48 da Lei 8.443/1992, conhecer do recurso em tela, para, no mérito, negar-lhe provimento.
 
II - Análise do mérito deste recurso
14.	Preliminarmente, saliento que o recurso em tela deve ser conhecido, uma vez que foram preenchidos os requisitos de admissibilidade previstos nos arts. 32, 33 e 48 da Lei Orgânica do TCU.
15.	Quanto ao mérito, concordo com a proposta formulada pela unidade técnica, com fulcro na análise por ela realizada, que incorporo desde já às minhas razões de decidir. Entretanto, julgo necessário tecer algumas considerações adicionais.
16.	O ponto central da defesa do recorrente consiste na afirmação de que a SPE Pérola foi a única responsável pela demora na assinatura do contrato de transição, que só aconteceu no dia 18/10/2017. Entendo que essa alegação não deve prosperar, pelos motivos que passo a expor.
17.	Compulsando os presentes autos, verifiquei que a decisão do Tribunal Regional Federal da 3ª Regiao - TRF3, que reformou a cautelar que impedia a atuação da Companhia Docas do Estado de São Paulo, foi publicada no dia 23/1/2017, quase nove meses depois da publicação da referida decisão do TRF3.
18.	Visando facilitar a compreensão dos meus pares, apresento um histórico sucinto dos fatos analisados nestes autos. No dia 9/2/2017, a Codesp solicitou que a SPE Pérola S.A. se manifestasse quanto ao "interesse em celebrar um contrato de transição pelo prazo de 180 dias". Em sua resposta, encaminhada no dia 7/3/3017, quase um mês após o recebimento do ofício enviado pela entidade estatal, a empresa privada informou que interpusera recurso contra a decisão judicial em tela. 
19.	A Codesp alegou que, não tendo verificado a concessão de efeito suspensivo ao recurso citado, solicitou, em 7/4/2017, que a entidade privada comprovasse tal fato ou se manifestasse, no prazo de três dias, sobre seu interesse na celebração do contrato de transição. A SPE Pérola respondeu, no dia 11/4/2017, que teria pleitos administrativos pendentes perante a então Secretaria Especial dos Portos - SEP/PR e a Antaq e requereu que a Companhia Docas do Estado de São Paulo aguardasse a decisão referente a esses pleitos. Adicionalmente, pediu que a Companhia aguardasse a decisão final do TRF3 em relação ao recurso mencionado no parágrafo anterior.
20.	Em 18/5/2017, o Secretário Nacional de Portos do MTPA encaminhou à Codesp o Ofício 232/2017/SNP/MTPA solicitando informações da entidade quanto à assinatura do contrato de transição com a SPE Pérola, posto que tinha sido provido o agravo da União no Processo 0008540-56.2016.4.03.0000, o qual cassou a decisão judicial anterior que impedia a Codesp de praticar qualquer ato para extinguir o contrato com a referida empresa.
21.	A Agência Nacional de Transportes Aquaviários - Antaq, por sua vez, por meio do Ofício 129/2017/URESP/SFC, de 10/7/2017, notificou a Codesp e a Pérola S. A. para que celebrassem o contrato de transição, no prazo de trinta dias, sob pena de lavratura de auto de infração e adoção de medida cautelar de interdição em razão da ocupação irregular de área portuária. Friso que a agência reguladora, por meio do mencionado ofício, apenas reiterou a determinação exarada na Resolução-Antaq 3.495/2014, cujo cumprimento havia sido suspenso por força da decisão liminar, que foi revogada no dia 23/1/2017 pelo TRF3.
22.	Somente após esses dois questionamentos, a Codesp adotou alguma medida. Primeiramente, por meio do expediente DIPRE-GD/376.2017, de 18/7/2017, informou ao MTPA o envio de correspondência para a empresa Pérola e a resposta dessa entidade privada, que foram descritos no parágrafo 18 deste voto.
23. 	No dia 10/8/2017, a Codesp informou à Antaq e ao MTPA o andamento das tratativas mantidas com a arrendatária, que permanecia o mesmo desde a comunicação anterior, e requereu novas orientações sobre como proceder quanto ao contrato de transição. 
24.	Em resposta a esse pleito, no dia 17/8/2017, o MTPA encaminhou o Ofício 433/2017/SNP/MTPA, por meio do qual orientou a Companhia Docas do Estado de São Paulo a assinar o contrato de transição no prazo improrrogável de trinta dias. Já a Antaq, no dia 12/9/2017, estabeleceu o prazo de dez dias para que a entidade estatal assinasse o mencionado contrato. A Codesp não cumpriu ambos os prazos, tendo celebrado a avença sob comento apenas em 18/10/2017.
25.	A partir desse histórico, verifica-se que a Codesp não adotou as providências necessárias para que o contrato de transição com a Pérola S.A. fosse tempestivamente assinado, o que contribuiu para que essa empresa operasse o terminal portuário por quase um ano sem que existisse qualquer termo contratual ou outro instrumento formal, exercendo, assim, suas atividades de forma precária.
26.	Destaco que a responsabilidade do recorrente emerge cristalina quando se examinam estes autos. Afinal, restou demonstrado que ele não agiu com a urgência requerida no feito, uma vez que, entre 11/4/2017 e 18/8/2017, a Codesp se limitou a descrever as tratativas realizadas e solicitar orientações sobre como deveria proceder. Foram, portanto, aproximadamente quatro meses sem adotar qualquer medida que visasse à assinatura do contrato.
27.	Friso que a Codesp não deveria aguardar o posicionamento final do TRF da 3ª Região, uma vez que tinha ciência de que o recurso interposto pela empresa Pérola não tinha efeito suspensivo. Além disso, caso o gestor tivesse alguma dúvida sobre a possibilidade de adotar medidas unilaterais, ele poderia ter solicitado a manifestação da consultoria jurídica da entidade estatal, a qual poderia ser emitida em poucos dias, evitando uma espera de vários meses.
28.	Verifiquei que o então Diretor-Presidente da Companhia Docas do Estado de São Paulo se omitiu no cumprimento de suas atribuições e permitiu que um serviço público continuasse a ser prestado sem a devida cobertura contratual. Reitero que essa atuação irregular da arrendatária só foi afastada após seguidas notificações e determinações emanadas da Secretaria Nacional de Portos do MTPA e da Antaq.
29.	Cumpre agora analisar alguns argumentos apresentados pelo recorrente com o fito de afastar sua responsabilidade. Em primeiro lugar, friso que não merecem acolhidas as alegações no sentido de que o contrato em tela era bilateral e, portanto, qualquer alteração nessa avença só produziria efeitos se houvesse a concordância de ambas as partes.
30.	Afinal, a empresa Pérola teve a opção de celebrar o contrato original de arrendamento, que só se aperfeiçoou a partir da assinatura das duas partes. Contudo, cabe destacar que, por se tratar de arrendamento de serviço público, o ajuste em tela se assemelha a um contrato de adesão, havendo poucas margens para a negociação dos seus termos. Não se trata, portanto, de um contrato que seria firmado a partir da livre negociação entre as partes. Ademais, qualquer mudança significativa no que foi avençado poderia até ser considerada ilegal, tendo em vista as disposições da Lei 8.666/1993, principalmente a vinculação ao instrumento convocatório. 
31,	Aduzo que exigir um consenso com a arrendatária, sob pena de ocorrer a interrupção da prestação do serviço público, significaria submeter o interesse público ao privado. Caso essa hipótese fosse factível, a empresa Pérola poderia negociar o contrato em termos amplamente favoráveis ou continuar explorando o serviço sem cobertura contratual. Ambas as hipóteses são claramente antijurídicas.
32.	Também não deve ser aceito o argumento no sentido de que "não poderia dar por encerrada aquela exploração por sua livre iniciativa, em especial pelo fato de que ainda estava pendente, perante aqueles órgãos, pleito de recomposição de prazo contratual". Afinal, reitero que a Resolução Antaq 3.495/2014 já tinha determinado a extinção do contrato de arrendamento Pres/03.99. Dessa forma, a exploração do espaço portuário em questão somente poderia continuar mediante a celebração de contrato de transição pelo prazo de 180 dias, conforme havia sido determinado pela agência reguladora no âmbito de suas competências atribuídas pela Lei dos Portos. Portanto, não caberia ao ex-gestor cogitar solução outra que não a celebração do contrato de transição.
33.	Cabe destacar que o voto condutor da decisão do TRF3, ao referir-se à apreciação dos fatos objeto da lide na esfera do TCU, consignou que:
	"A realidade sub judice foi examinada no âmbito administrativo pelo Tribunal de Contas da União, prolatados o Acórdão 392/2002 e, em grau recursal, o Acórdão 156/2009, que reformou em parte o julgado anterior. Foram constatadas diversas irregularidades no arrendamento do serviço público, tanto em sua formalização como execução, destacado, em especial, não ter sido respeitado o requisito temporal na continuidade dos instrumentos, bem como indevidamente alterados o objeto pactuado e a parte arrendatária. A corte reconheceu ter havido a ocorrência de eventos naturais (janeiro/2009) , os quais afetaram diretamente o cumprimento dos termos do contrato de arrendamento e confeririam jus à parte arrendatária, a princípio, ao "reequilíbrio econômico-financeiro". Eventual reparação, não obstante, deveria ser primariamente buscada por vias diversas da almejada prorrogação contratual, porque se revela solução excepcional. Os ministros, assim, decidiram obstar às partes envolvidas a continuidade da avença administrativa e determinar à CODESP que procedesse incontinenti à efetivação de licitação para a exploração do aludido espaço portuário."
34. 	Além disso, os desembargadores federais lembraram que o STJ, quando do julgamento do REsp 1.422.656, afirmou que:
	"extinto o contrato de concessão por decurso do prazo de vigência, cabe ao Poder Público a retomada imediata da prestação do serviço, até a realização de nova licitação, a fim de assegurar a plena observância do princípio da continuidade do serviço público, não estando condicionado o termo final do contrato ao pagamento prévio de eventual indenização, que deve ser pleiteada nas vias ordinárias".
35. 	Com fulcro no acima exposto, julgo que o Sr. José Alex Botelho de Oliva, por ter ciência tanto da Resolução da Antaq quanto da decisão judicial que deu provimento ao agravo da União para reformar a sentença que havia concedido liminar favorável à SPE Pérola S.A., não tinha motivos para adiar a celebração do contrato de transição em tela. 
36.	Cabe destacar que a demora na celebração desse contrato pode ter provocado prejuízos significativos, uma vez que não há como saber quais foram os critérios, indicadores, fórmulas e parâmetros definidores da qualidade da atividade prestada nem as metas e prazos estipulados para o alcance de determinados níveis de serviço, no período em que a arrendatária atuou sem contrato. Essa situação caracterizou a violação ao disposto nos arts. 4º e 5º da Lei 12.815/2013 (Lei dos Portos) .
37.	Nesse sentido, o Relator a quo lembrou que:
	"expirado o contrato original, e ante a ausência de um novo, o terminal Pérola continuou explorando a área arrendada sem nenhuma definição acerca dos seus direitos e obrigações, inclusive as de caráter pecuniário, caracterizando situação precária que, no mínimo, coloca a administração em posição de grande fragilidade." 
38.	Acrescento que, para esclarecer a magnitude dos possíveis danos causados pela irregularidade sob comento, este Colegiado determinou à unidade técnica que realizasse nova inspeção para esclarecer as condições em que foram prestados os serviços pela SPE Pérola S.A no período em que explorou os serviços sem contrato de transição. 
39.	Por fim, friso que a jurisprudência desta Casa é pacífica no sentido de que a realização de serviços públicos sem amparo contratual sujeita o responsável à multa de que trata o art. 58, II, da Lei Orgânica do TCU. No caso vertente, verifiquei a existência de agravantes, caracterizados pelo reiterado descumprimento da Lei dos Portos, de uma Resolução da Antaq e de determinações desse ente regulador e do MTPA.
40.	Com fulcro nessas considerações, julgo que o pedido de reexame interposto pelo Sr. José Alex Botelho de Oliva contra o Acórdão 1277/2018-TCU-Plenário deve ser conhecido para, no mérito, ser-lhe negado provimento, mantendo-se o acórdão vergastado em seus exatos termos.
	Diante do acima exposto, voto no sentido de que seja aprovado o acórdão que ora submeto à deliberação deste Colegiado.
TCU, Sala das Sessões Ministro Luciano Brandão Alves de Souza, em 18 de março de 2020.
BENJAMIN ZYMLER 
Relator